【裁判字號】    98,上,674
【裁判日期】    990601
【裁判案由】    租佃爭議
【裁判全文】
臺灣高等法院民事判決                   98年度上字第674號
上  訴  人  何亮生祭祀公業
            何盈泰祭祀公業
            何思宗祭祀公業
共      同
法定代理人  甲○○
共      同
訴訟代理人  紀亙彥律師
被  上訴人  乙○○
訴訟代理人  劉君豪律師
上列當事人間租佃爭議事件，上訴人對於中華民國98年6月3日臺
灣桃園地方法院97年度訴更字第2號第一審判決提起上訴，本院
於99年5月18日言詞辯論終結，判決如下：
    主      文
上訴駁回。
第二審訴訟費用由上訴人負擔。
    事實及理由
甲、程序方面：
    按祭祀公業條例已於民國（以下同）97年7月1日施行，祭祀
    公業未依該條例第21條、第22條規定向主管機關登記為祭祀
    公業法人者，仍不失為非法人團體，自有當事人能力。本件
    上訴人何亮生祭祀公業、何盈泰祭祀公業及何思宗祭祀公業
    （以下合稱系爭公業）雖尚未辦理登記為祭祀公業法人（本
    院卷第113頁），惟系爭公業既均屬非法人團體，具有當事
    人能力，即應逕列其公業名義為上訴人，並以管理人甲○○
    為其法定代理人（最高法院97年度第2次民事庭會議紀錄、
    98 年度臺上字第846號判決意旨參照），合先敘明。
乙、實體方面：
一、被上訴人起訴主張：伊自70年間起經上訴人同意，在上訴人
    所有坐落桃園縣八德市○○段379地號土地（為何亮生祭祀
    公業及何盈泰祭祀公業共有，應有部分各4255/8255、3700
    /8255）如附圖編號E所示面積7,479平方公尺及同段582地號
    土地（為何思宗祭祀公業所有）如附圖編號F所示面積2,971
    平方公尺土地（下合稱系爭農地）耕作，每年分上、下兩期
    繳付上訴人土地使用補償金。該379地號土地原承租人鍾順
    興於70年1月3日表示放棄耕作，上訴人旋於70年1月5日將該
    土地出租予伊。至379地號土地除如附圖編號B所示面積41平
    方公尺之鐵架地上物，乃供置放農具使用而興建，並不違反
    自任耕作之規定外，其餘土地均供耕作或農道使用，兩造間
    就系爭農地有耕地租賃契約存在。桃園縣八德市公所雖拒絕
    受理伊三七五租約登記及租佃爭議調解之聲請，惟對兩造間
    租佃關係之存在不生影響等語。爰依耕地租佃之法律關係及
    民事訴訟法第247條規定，聲明求為判決：(一)確認兩造間就
    系爭農地之耕地租賃關係存在。(二)上訴人應協同被上訴人向
    桃園縣八德市公所辦理續訂耕地三七五租約（原審判決確認
    兩造間就系爭農地之耕地租賃關係存在，駁回被上訴人其餘
    之訴。被上訴人就其敗訴部分，未據聲明不服，已告確定）
    。並答辯聲明：上訴駁回。
二、上訴人則以：甲○○從未以系爭公業管理人之身分與被上訴
    人訂立書面租佃契約，系爭農地乃伊派下員所公同共有，伊
    未經會員大會同意將系爭農地出租。伊於被上訴人耕作系爭
    農地期間係收取土地使用補償金，並非租金。況被上訴人於
    如附圖編號B所示面積41平方公尺之土地上興建鐵架，違反
    自任耕作用途等語，資為抗辯，並上訴聲明：(一)原判決不利
    於上訴人部分廢棄。(二)上開廢棄部分，被上訴人在第一審之
    訴駁回。
三、被上訴人主張上開379地號土地除如附圖編號B所示面積41平
    方公尺有鐵架地上物外，其餘土地均供耕作或農道使用。被
    上訴人於97年7月1日就系爭農地之使用情形，向桃園縣八德
    市公所提出耕地三七五租佃爭議調解，該所於97年7月8日聲
    請桃園縣政府釋示是否合於耕地三七五租佃後，經該所於97
    年7月31日函復不受理等事實，業據提出桃園縣八德市公所
    97年7月31日德都字第0970019209號函為證（原審97年度訴
    更字第2號卷〈下稱訴更卷〉第32頁），並為上訴人所不爭
    執（訴更卷第46頁及背面），堪信為真實。
四、被上訴人主張兩造間就系爭農地有耕地租賃關係存在等語，
    則為上訴人所否認，並以上開情詞置辯。經查：
  (一)按以自任耕作為目的，約定支付地租，使用他人之農地者，
    為耕地租用，土地法第106條前段定有明文。又按因使用租
    賃物而支付之對價，即為租金，其約定之名稱如何，原非所
    問（最高法院46年臺上字第519號判例意旨參照）。經查，
    被上訴人主張其自70年間起經上訴人同意，在上訴人所有之
    系爭農地耕作，並每年分上、下兩期繳付上訴人土地使用補
    償金等事實，業據提出收據66紙、土地登記簿謄本2紙、權
    利自願放棄書及租約為證（原審97年度訴字第1005號卷第7-
    8、12-33頁，訴更卷第83-84頁），上訴人之法定代理人即
    管理人於原審亦稱「（問：提示原卷12頁到33頁之收據請被
    告〈即上訴人，下同〉表示意見？）我們的土地原告〈即被
    上訴人，下同〉去耕作，當然要收使用補償金，非租金。被
    告有收到原告所繳交的使用補償金，但不是租金。（問：被
    告所收使用補償金之地號、面積是否如原告所述？）是。（
    問：兩造就前述所爭原告使用土地支付『土地使用補償金』
    之事實、法律關係是否仍然存在或終止？）狀態還在存續當
    中。我們不管三七五租約，有用地就繳土地使用補償金」（
    訴更卷第14-15頁），並於原審經闡明宜請教專業人士，否
    則不足保障權利，猶稱「我們有開會研究，我們經費有限，
    如受不利判決，才會聘律師上訴」（訴更卷第80頁）。原審
    於98年2月20日上午10時囑請桃園縣八德地政事務所派員共
    同履勘、測量被上訴人實際耕作之面積，亦有勘驗筆錄及該
    所98年3月24日德地測字第0981000854號函所檢附複丈成果
    圖可稽（訴更卷第56-57頁）。上訴人既不否認被上訴人使
    用系爭農地期間，每年分上、下兩期繳付上訴人土地使用補
    償金，雖所支付之款項名為土地使用補償金，實係使用土地
    之對價，自屬租金性質，堪認兩造間就系爭農地有耕地租賃
    關係存在。至何德榮以上訴人管理人身分與被上訴人訂立之
    租約，雖所載出租面積「0.7317公頃」（訴更卷第84頁），
    與原審經囑請桃園縣八德地政事務所派員測量並經上訴人法
    定代理人所不爭執之被上訴人耕作面積「7479平方公尺」，
    未盡一致，惟該租約於70年1月5日訂立時既未經實際丈量，
    難遽予否定該租約之真正。又耕地三七五減租條例第6條雖
    規定耕地租約須作成書面，惟該規定僅為契約內容之證明，
    並非耕地租約之成立或生效要件，兩造縱未訂立書面租賃契
    約，對兩造間就系爭農地存在耕地租賃之法律關係，並不生
    影響。上訴人抗辯何德榮非其管理人，被上訴人係支付土地
    使用補償金而非租金，兩造亦未訂立租賃書面契約，兩造間
    不成立耕地租賃契約云云，未足採據。
  (二)依桃園縣八德市公所99年2月3日德民字第0990003617號函所
    檢附之系爭公業規約書第32條規定，該規約自92年2月23日
    施行（本院卷第71-89頁）；而本件兩造間就系爭農地成立
    耕地租賃關係之時間為70年間，已如上述，上訴人抗辯未經
    系爭公業全體派下員同意，管理人所為之出租行為乃無權處
    分云云，亦無足取。
  (三)次按土地法第106條所稱「以自任耕作為目的」，係指承租
    人應以承租之土地供自己從事耕作之用而言。如承租人以承
    租之土地建築房屋居住或供其他非耕作之用者，固在不自任
    耕作之列。惟承租人尚非不得在承租之土地上建築農舍，而
    所謂農舍，係指以耕作為目的或為便利耕作所建之簡陋房屋
    ，以供堆置農具、肥料或臨時休息之用者。本件姑不論被上
    訴人請求確認兩造間就系爭農地之耕地租賃關係存在，並不
    包括上開379地號土地如附圖編號B所示面積41平方公尺部分
    ，則該部分土地是否供耕作使用，已無關宏旨；況兩造就系
    爭農地合計面積1萬450平方公尺（7,479+2,971＝10,450）
    有租賃之法律關係存在，雖被上訴人在如附圖編號B所示面
    積41平方公尺土地上興建鐵架地上物，然其面積占租用土地
    不足1/250，且僅以支架支撐透光頂棚並無牆垣，亦未置放
    任何物品，由其占用面積及結構尚屬簡陋以觀，被上訴人主
    張其係以耕作為目的用以供堆置農具、肥料或臨時休息之用
    ，自堪採信而認無違反自任耕作規定。上訴人復未能舉證證
    明被上訴人興建該鐵架地上物係供耕作以外用途，其抗辯被
    上訴人違反自任耕作云云，自非可採。
五、從而，被上訴人依耕地租賃之法律關係及民事訴訟法第247
    條規定，請求確認兩造間就系爭農地之耕地租賃關係存在，
    洵屬有據，應予准許。原審就此部分，為上訴人敗訴之判決
    ，核無不合。上訴意旨指摘原判決此部分不當，求予廢棄改
    判，為無理由，應予駁回。
六、本件事證已臻明確，兩造其餘之主張、陳述及所提之證據資
    料，經核與判決結果不生影響，爰不逐一論述，附此敘明。
七、據上論結，本件上訴為無理由，依民事訴訟法第449條第1項
    、第78條、第85條第1項前段，判決如主文。
中    華    民    國    99    年    6     月    1     日
                    民事第十四庭
                        審判長法  官  林金村
                              法  官  李慈惠
                              法  官  王麗莉
正本係照原本作成。
如不服本判決，應於收受送達後20日內向本院提出上訴書狀，其
未表明上訴理由者，應於提出上訴後20日內向本院補提理由書狀
（均須按他造當事人之人數附繕本）上訴時應提出委任律師或具
有律師資格之人之委任狀；委任有律師資格者，另應附具律師資
格證書及釋明委任人與受任人有民事訴訟法第466條之1第1項但
書或第2項（詳附註）所定關係之釋明文書影本。
中    華    民    國    99    年    6     月    1     日
                              書記官  余姿慧
附註：
民事訴訟法第466條之1（第1項、第2項）：
對於第二審判決上訴，上訴人應委任律師為訴訟代理人。但上訴
人或其他法定代理人具有律師資格者，不在此限。
上訴人之配偶、三親等內之血親、二親等內之姻親，或上訴人為
法人、中央或地方機關時，其所屬專任人員具有律師資格並經法
院認為適當者，亦得為第三審訴訟代理人。

司法院資訊處製作；財團法人民間司法改革基金會備份。
